【裁判字號】    98,上易,620
【裁判日期】    990112
【裁判案由】    傷害
【裁判全文】
臺灣高等法院臺南分院刑事判決         98年度上易字第620號
上  訴  人  臺灣臺南地方法院檢察署檢察官
被      告  甲○○
上列上訴人因被告傷害案件，不服臺灣台南地方法院98年度易字
第181號中華民國98年7月17日第一審判決（起訴案號：臺灣台南
地方法院檢察署97年度偵字第15978號），提起上訴，本院判決
如下：
    主  文
上訴駁回。
    理  由
一、公訴意旨略以：被告甲○○於民國（下同）九十七年九月七
    日上午八時三十分許，在臺南市○區○○路二段一六四巷內
    中庭，因社區停水問題而與告訴人趙宛蓁（改名為：乙○○
    ，以下均稱乙○○）發生爭執，竟基於傷害他人身體之犯意
    ，徒手毆打告訴人趙宛蓁，使告訴人趙宛蓁受有雙唇瘀腫並
    上唇裂傷之傷害，因認被告涉有刑法第二百七十七條第一項
    之傷害罪嫌等語。
二、按犯罪事實應依證據認定之，無證據不得認定其犯罪事實；
    又不能證明被告犯罪者，應諭知無罪之判決，刑事訴訟法第
    一百五十四條第二項、第三百零一條第一項分別定有明文。
    次按所謂證據，係指足以認定被告確有犯罪行為之積極證據
    而言，該項證據自須適合於被告犯罪事實之認定，始得採為
    斷罪資料；苟積極證據不足為不利於被告事實之認定時，即
    應為有利於被告之認定，更不必有何有利之證據（最高法院
    二十九年上字第三一０五號、三十年上字第八一六號判例意
    旨參照）。又按事實之認定，應憑證據，如未能發現相當證
    據，或證據不足以證明，自不能以推測或擬制之方法，以為
    裁判基礎；且為刑事訴訟法上證明之資料，無論其為直接證
    據或間接證據，均須達於通常一般之人均不致於有所懷疑，
    而得確信其為真實之程度，始得據為有罪之認定，若其關於
    被告是否犯罪之證明未能達此程度，而有合理性懷疑之存在
    ，致使無從形成有罪之確信，根據「罪證有疑，利於被告」
    之證據法則，即不得遽為不利於被告之認定（最高法院四十
    年臺上字第八六號、七十六年臺上字第四九八六號判例意旨
    參照）。
三、公訴意旨認被告涉有前開傷害罪嫌，無非以告訴人乙○○與
    證人即告訴人之弟趙宥鵬、證人余玉葉於原審審理時均證稱
    被告曾出手毆打告訴人乙○○等情為據。訊據被告固坦承於
    前揭時地與告訴人乙○○同在前開地點，且其配偶趙黃美珠
    與告訴人乙○○曾發生衝突等情，惟堅詞否認涉有傷害罪嫌
    ，辯稱：案發當日，告訴人乙○○與其配偶趙黃美珠發生衝
    突，其在旁觀看，並未出手毆打告訴人乙○○等語。
四、按被告以外之人於審判外之陳述，雖不符前四條之規定，而
    經當事人於審判程序同意作為證據，法院審酌該言詞陳述或
    書面陳述作成時之情況，認為適當者，亦得為證據。當事人
    、代理人或辯護人於法院調查證據時，知有第一百五十九條
    第一項不得為證據之情形，而未於言詞辯論終結前聲明異議
    者，視為有前項之同意。刑事訴訟法第一百五十九條之五定
    有明文。查本件所引用之被告以外之人於審判外之陳述，當
    事人知有不得作為證據之情形，並無不同意作為證據，且未
    於本院審理言詞辯論終結前聲明異議，視為已同意作為證據
    ）。又本院審酌上開陳述作成時之情況，係在自由意志下所
    為陳述，並親閱筆錄無訛後始簽名作成，認該證言作為證據
    為適當，依上開說明，自有證據能力，而得為本案證據。
五、經查：
（一）被告於九十七年九月七日上午八時三十分許，與其配偶趙
      黃美珠、告訴人乙○○同在臺南市○區○○路二段一六四
      巷內中庭，且趙黃美珠、告訴人乙○○因社區停水問題雙
      方發生爭執等情，業據被告供承在卷，核與告訴人乙○○
      此部分供述相符，此部分事實應可認定。另告訴人乙○○
      於前揭時地受有雙唇瘀腫並上唇裂傷等情，亦有台南市立
      醫院驗傷診斷書一紙在卷可稽，此部分事實亦堪認定。
（二）惟證人即案發當時在場之洪資允、張紹齡、陸正國、林舒
      美、楊慧珠等5人，於警詢、偵查及原審審理時，均證稱
      案發之際，被告並未出手毆打告訴人乙○○等情，詳如下
      述；
    1.證人洪資允於偵查及原審審理時均證稱：「案發當日，其
      見被告夫婦外出經過中庭時，乙○○與趙黃美珠發生爭執
      ，雙方進而發生拉扯。被告站在旁邊，並未參與其中，『
      亦未出手毆打乙○○』」等情（九十七年度核交字第四九
      五四號卷第一一頁、原審卷第九九頁背面）。
    2.證人張紹齡於警詢中證稱：「案發當時，乙○○與趙黃美
      珠發生衝突，乙○○於雙方拉扯後，不知何時嘴唇受傷；
      『當時並無人出手毆打乙○○』」等情（參見警卷第一一
      頁）。
    3.證人陸正國於原審理時結證稱：「當日欲外出時，見宋世
      英女兒（即乙○○）與趙黃美珠相互拉扯，其與被告均在
      旁，『並未靠近參與』」等情（原審卷第四五頁至第四六
      頁）。
    4.證人林舒美於原審審理時結證稱：「乙○○與趙黃美珠發
      生爭執進而打架過程中，被告在原地，『並未過去爭執現
      場』」等情（原審卷第五四頁）。
    5.證人楊慧珠於原審審理時結證稱：「其與趙黃美珠當日於
      中庭討論停水之事，乙○○後來才到場，並指責趙黃美珠
      欺負其母親，雙方先吵架，進而發生扭打；從發生吵架到
      打架結束，整個過程中，被告均在旁，『並未過去出手』
      」等情（原審卷第五八頁、第五九頁）。
    6.上開證人證述被告並未出手毆打告訴人乙○○等情，均相
      符合，被告自警詢、偵查、原審以迄本院審理時所辯：當
      日趙黃美珠與乙○○爭執時，其在旁並未參與，亦未出手
      毆打告訴人乙○○等語，自屬有據。尚難謂前開五位證人
      之相關證詞一致，即係事後串通偽證。
    7.另證人洪資允於警詢證稱：當時被告及其配偶「剛要」出
      去，經過中庭時，告訴人就很凶狠的質問被告之配偶，為
      什麼去找他母親興師問罪等情，與其於原審證稱：當時其
      找被告之配偶去找主委，「被告是在找主委後」，我們在
      我們那棟大樓下面議論紛紛，被告太太與告訴人發生爭執
      ，是在找主委之後等情，雖未仔細說明被告與其配偶出現
      中庭之前後關係，惟其於警訊陳述之重點在於被告與其配
      偶經過中庭，此由證人洪資允隨即陳稱：告訴人就很凶狠
      的質問被告之配偶，為什麼去找他母親興師問罪等情，可
      見其意，而所稱：當時被告及其配偶「剛要」出去等情，
      僅係說明被告之目的，非必是剛一起下樓，即發生本件爭
      執之意。而其於原審則主要係證述告訴人與被告配偶發生
      爭執之原因，亦非表示被告及其配偶係分別出現在現場，
      其證述並無矛盾，檢察官執此認證人洪資允就被告及其配
      偶如何出現在現場，所述前後不一，尚有誤解。
    8.又證人陸正國於原審證稱：「我與被告在前面走路，看到
      後面在吵架，不知道，被告沒有跟我說他們有停水」等情
      ，此與證人洪資允證稱：我們那棟大樓下面議論紛紛等情
      ，僅係說明當時現場狀況，並非謂被告之前亦參與議論，
      自無矛盾，。
    9.再證人楊惠珠雖證稱陸正國、林舒美、被告及其配偶有在
      該處討論停水問題等情，而證人陸正國雖證稱不知道當時
      吵架之原因，證人林舒美證稱其不知道大樓停水等情，惟
      彼等均證稱當時在現場，亦親自見聞告訴人與被告之配偶
      發生爭執，是其等討論大樓停水問題，不過事先或事後問
      題，尚難認彼等證述有所不同。
   10.至告訴人因與被告之配偶發生爭執，而嘴部受傷流血，是
      否立即指責告訴人之配偶，或是繼續對罵，甚至一語不發
      ，本均有可能，本件並無積極證據足認被告有何傷害犯行
      （詳如下述），自無從以一般常情遽為被告不利之認定。
（三）至公訴意旨認被告涉有傷害犯行所依據之告訴人乙○○、
      證人趙宥鵬、余玉葉於原審審理時所為之證詞，彼此尚有
      出入與不合理之處，難以採認，茲分述如下：
    1.告訴人乙○○、證人趙宥鵬、余玉葉分別證述如下：
    (1)告訴人乙○○於原審審理時證稱：「案發當日，趙黃美珠
      先行以手推其兩下，其未還手，被告則乘機出手毆打其臉
      部；被告動手後，趙黃美珠還欲出手毆打，其將趙黃美珠
      之手撥開，並環抱其頸部，趙黃美珠並以手拉其頭髮，之
      後其弟趙宥鵬趕到，旁有洪資允欲將其等分開，最後是由
      趙宥鵬將其等拉開等情（原審卷第三四頁）；另證稱：「
      其遭被告毆打後，即表示『你們有看到他先打我的』等情
      （原審卷第三六頁）。
    (2)證人趙宥鵬於原審審理時則證稱：「案發當日其在十樓住
      處觀看球賽，聽聞爭吵聲音甚大，遂開門觀看，親見被告
      出手毆打乙○○；其在十樓上可清楚聽聞談話內容，乙○
      ○遭毆打時，稱：『為什麼打我』；其見趙黃美珠還欲出
      手，即坐電梯下樓，並至現場將乙○○拉開，里長王安國
      則將被告等人拉開；現場有看到一位劉叔叔和余玉葉；另
      證稱：「被告出手毆打乙○○前，被告及旁邊的人並沒有
      人對乙○○動手」等情（原審卷第三九頁、第四一頁）。
    (3)證人余玉葉於原審審理時證稱：「其原在案發地點旁泡茶
      ，其看到乙○○與趙黃美珠發生爭吵，遂過去觀看，從開
      始吵架到結束爭執，其均在現場」等情；另證稱：「剛開
      始時是乙○○與趙黃美珠在吵架，雙方並未動手，之後被
      告出手毆打乙○○，趙黃美珠拉乙○○的頭髮，乙○○則
      以手從趙黃美珠後面肩膀包住等情（原審卷第九六頁）；
      另結證稱：「其看到趙宥鵬趕至現場，但並未看清楚趙宥
      鵬有何動作，亦未聽聞趙宥鵬有何言語；乙○○被打時很
      吵，其並未注意吵架內容，僅知係為停水問題；案發當時
      並未看到里長王安國等情（原審卷第九四頁）。
    2.綜觀告訴人乙○○、證人趙宥鵬、余玉葉前開證詞可知：
    (1)告訴人乙○○證稱：「趙黃美珠先以手推其兩下後，被告
      始行出手毆打，之後趙黃美珠再以手抓其頭髮」；然均表
      示見到被告出手毆打告訴人乙○○之證人趙宥鵬、余玉葉
      卻皆證稱：「被告出手毆打告訴人乙○○前，趙黃美珠與
      乙○○並未發生肢體衝突」，是告訴人與前揭二位證人就
      被告出手毆打告訴人乙○○之過程，彼此陳述顯有出入。
      又告訴人乙○○稱其遭被告出手毆打時，當場表示：「你
      們有看到他先打我的」云云；然自言可清楚聽聞吵架言語
      的證人趙宥鵬則稱告訴人乙○○所云係「為什麼打我」；
      而自稱從頭到尾均在現場觀看之證人余玉葉甚而表示未仔
      細聽聞，僅知係為停水之問題云云。故彼等三人就告訴人
      乙○○遭毆打時所為之言語之陳述，亦有不符之處。
    (2)又證人趙宥鵬證稱：「本件爭執最後由其拉開告訴人乙○
      ○、里長王安國拉開被告等人」，證人（即里長）王安國
      於原審審理時亦證稱：「其到現場時，雙方已分開，故勸
      其等離開」等情（原審卷第九七頁背面），是證人王安國
      於爭執終結時確有在場。然表示全程在場之余玉葉卻證稱
      ：「並未見到里長王安國」云云，復參以前述遠在數十公
      尺外之十樓證人趙宥鵬，已表示能清楚聽聞告訴人乙○○
      之言語，然在場旁觀之證人余玉葉卻稱不知告訴人乙○○
      遭毆打時所為言語，是證人余玉葉於案發之際，究竟有無
      在爭執之現場親眼目睹事情過程？有無親耳聽聞案發經過
      ？不無可疑。復參以證人余玉葉於偵查中證稱：「其聽到
      爭吵時才去圍觀，去時乙○○尚未受傷，後來其將茶杯拿
      去放好回到現場時，就看到被告揮拳打乙○○」等情（偵
      卷第一二頁）；然在原審審理時則證稱：「其看到乙○○
      與趙黃美珠開始吵架後，即未曾離開」等情（原審卷第九
      五頁背面至第九六頁），經原審提示其偵查中陳述後，始
      改稱：「有無離開忘記了」等情（原審卷第九六頁），足
      見證人余玉葉於偵審中證述時，不無記憶錯誤或保留陳述
      之可能，自難遽為被告為不利之認定。
    (3)又審酌證人趙宥鵬為告訴人乙○○之弟，其本不無偏頗告
      訴人乙○○之虞；而證人余玉葉是否在場親自見聞本案經
      過，亦非無疑，且告訴人乙○○、證人趙宥鵬、余玉葉三
      人之證詞又有彼此矛盾之狀況，從而，告訴人乙○○、證
      人趙宥鵬、余玉葉前開證述，是否與事實相符，尚難肯認
      ，自難採為被告傷害告訴人乙○○犯行之依據。
（四）檢察官雖以被告見其配偶趙黃美珠與告訴人發生衝突，卻
      僅係站立在旁觀看，並無任何勸阻動作，顯與常情相違，
      而認被告應有出手毆打告訴人乙○○之犯行等情。被告與
      趙黃美珠雖係配偶之親，然被告見趙黃美珠與乙○○發生
      衝突時，是否採取行動或採取何種行動，均非無可能，出
      手毆打告訴人乙○○並非必然、唯一之選擇。若無證據顯
      示被告確有出手毆打告訴人乙○○之犯行，尚難僅以被告
      與趙黃美珠之配偶關係，即據以認定被告確有傷害告訴人
      乙○○之犯行。檢察官又以被告與其配偶，一男一女，年
      齡相差懸殊，體型差異甚大，告訴人應不至誤認，告訴人
      對被告提出告訴，並未一併對被告之配偶提出告訴，顯然
      告訴人所受之傷害，非因與被告配偶之爭執、壓制、拉扯
      所致，雖屬一般常情，然本件並無積極證據證明被告傷害
      犯行，自不得以此常情取代證據而認被告有傷害犯行。至
      被告事後有無託人與告訴人談和解，可能欲息事寧人，尚
      難即謂被告有傷害之犯行。至本件告訴人、被告及其配偶
      及其餘證人等，在本件被告之配偶告訴本件告訴人案件中
      （原審98年簡上字第231號，本院卷第35-140頁），所為
      之陳述，與本件亦大致相同，仍無從為本件被告不利之認
      定，附此說明。
（五）綜上所述，本案告訴人乙○○與被告配偶趙黃美珠於前揭
      時地發生衝突時，在旁圍觀之人數眾多，然自警詢、偵查
      至原審審理時，傳訊在場旁觀證人多人，惟除告訴人乙○
      ○及其弟趙宥鵬外，僅證人余玉葉表示曾見被告出手毆打
      告訴人乙○○外，餘證人洪資允、張紹齡、陸正國、楊慧
      珠、林舒美均證稱被告並未出手毆打告訴人乙○○，而告
      訴人乙○○與證人趙宥鵬、余玉葉所為指訴被告出手毆打
      乙○○之證詞，復有前開存疑之處，難以採信。因此，被
      告辯稱：並未出手毆打告訴人乙○○等情，自屬可採。從
      而，依本院調查證據所得尚難認定被告確有出手毆打告訴
      人乙○○之犯行，此外，亦查無其他卷存積極事證足認被
      告確有公訴人所指之前揭犯行，是被告即屬不能證明，揆
      諸前揭法條及判例意旨，自應就被告為無罪判決之諭知。
六、原審據此諭知被告無罪，並無不合，檢察官認仍執陳詞，認
    被告有傷害犯行，為無理由，自應予以駁回。
據上論結，應依刑事訴訟法第368條，判決如主文。
本案經檢察官謝錫和到庭執行職務。
中    華    民    國    99    年    1     月    12    日
                  刑事第三庭    審判長法  官  陳義仲
                                      法  官  楊清安
                                      法  官  宋明中
以上正本證明與原本無異。
不得上訴。
                                      書記官  王薇潔
中    華    民    國    99    年    1     月    12    日

司法院資訊處製作；財團法人民間司法改革基金會備份。
